【裁判字號】    90,上,562
【裁判日期】    901218
【裁判案由】    返還不當得利
【裁判全文】
臺灣高等法院民事判決  九十年度上字第五六二號
      上  訴  人    忠府建設股份有限公司
      法定代理人    甲  ○
      法定代理人    王又曾
右當事人間返還不當得利事件，上訴人對於中華民國九十年四月三十日臺灣臺北地方
法院八十九年度訴字第二二九八號第一審判決提起上訴，本院判決如左：
      主      文
原判決廢棄，發回臺灣臺北地方法院。
      事      實
甲、上訴人方面：
一聲明：
  (一)原判決廢棄。
  (二)被上訴人應給付上訴人新臺幣（下同）一百零五萬七千二百二十四元及自八十五
    年十月十九日起迄清償日止，按年息百分之五計算之利息。
  (三)願供擔保，請准予宣告假執行。
二陳述：除與第一審判決記載相同者予以引用外，補稱：
  (一)系爭承諾書上所載之「為協助承購戶即陳天章、謝陳豔秋：：」擔保等字樣為被
    上訴人事後偽填，被上訴人藉上訴人所簽立系爭承諾書上，關於擔保對象及擔保
    貸款金額均未能直接載明其上，且上開承諾書僅簽立乙份由被上訴人單方留存，
    上訴人未有任何正本、影本，嗣被上訴人即以上開承諾書並未附有附表為由，主
    張關於擔保之承購戶係授權由其自行選定，擔保之貸款範圍則為全數貸款總額，
    並就上訴人所出售房地承購戶之全部貸款金額未能受償部分，均向上訴人設定質
    權之二千萬元定存單取償，依民法第九十二條第一項規定，上訴人得撤銷上開意
    思表示。縱非被詐欺，被上訴人單方擬定之系爭制式承諾書內容，與定型化契約
    應嚴守之誠信及平等互惠原則有違，依法應屬無效，則被上訴人亦無權依上開無
    效之承諾書所約定質權受領上訴人提供設質之二千萬元定期存單本金及利息，亦
    應依不當得利之規定返還，本件上訴人先僅就被上訴人所受領陳天章結欠之金額
    部分訴請返還。
  (二)上訴人於八十五年十月十八日簽立承諾書所議定之擔保對象係針對於八十五年簽
    立承諾書前即已向上訴人買受系爭預售房地之承購戶，非針對於簽立承諾書後始
    向上訴人買受成屋之承購戶，僅該等預售房地承購戶於系爭房地興建完工後始開
    始辦理申貸作業。關於非於八十五年十月十八日前預售之承購戶，上訴人並未與
    其約定保證有七‧五成貸款，並無不足額貸款之問題，上訴人自無為其另供擔保
    之義務，且上訴人於簽立系爭差額擔保協議後，究得售出餘屋否，何時售出，售
    出之價格為何，承購戶須貸款否，均非上訴人事先於簽立承諾書時所得預測，上
    訴人亦無從與被上訴人事先洽定貸款金額，並提前提供擔保之須。
  (三)依被上訴人所提出之五十五戶名單，其中有三十七戶名單亦與上訴人所提出之名
    單同一，均係於八十六年四月十日撥款者，餘十八戶與上訴人所提名單不同者，
    則係分別自八十六年五月三日至八十七年四月三日間陸續撥款者。故被上訴人既
    亦以八十六年四月十日撥款之五十五戶名單中占近七成之三十七戶名單為擔保對
    象，則被上訴人何以剔除同時撥款之該十八戶名單，又被上訴人稱上訴人授權其
    自行選定擔保對象，此於該承諾書中並未約定授權，且亦違反經驗論理法則，被
    上訴人至今亦未舉證證明之。再就該承諾書中既已表明五十五戶，顯見於簽立承
    諾書當時即已確認而已製作一附表，且關於貸款金額明細亦表明如附表，則被上
    訴人否認系爭承諾書有擔保對象及擔保範圍之附表，並故為隱匿該差額貸款明細
    及五十五戶名單之附表，而主張五十五戶係授權由其任意指定，擔保範圍為其任
    意指定之五十五戶之全部貸款本息一億餘元，並逕自就上訴人之擔保物即二千萬
    元定存單取償。益顯被上訴人確係故意詐欺上訴人簽立上開承諾書無疑。
  (四)系爭承諾書實際承諾擔保之五十五戶應係設定收件日係於八十六年三月十日，設
    定登記日期雖有八十六年三月廿四、廿五、廿六日三日，惟五十五戶獲准核貸後
    之實際撥款日則均係八十六年四月十日，至被上訴人於原審所稱之郭淑媛、曾慶
    和、宋海平三人，雖其完成設定之日期在八十六年三月二十五日及二十六日，但
    該三人之核貸撥款日則非八十六年四月十日。顯見該三人與系爭承諾書所承諾擔
    保之五十五戶非屬同一批申貸者。則系爭承諾書所承諾擔保之五十五戶，於兩造
    簽立承諾書彼時即已確定其範圍。另被上訴人執據之海中天房地分戶貸款申請書
    ，書件申請資料中有關系爭承諾書所承諾擔保之五十五戶名冊實應與原審函調基
    隆市信義地政事務所所取得之抵押權設定契約書文件中之五十五戶名冊相符。惟
    被上訴人屢以涉及業務秘密為由拒卻上揭訴訟資料之提出義務，自爭點釐清之重
    要證明關係、訴訟資料使用平等原則之貫徹及兩造權益保障之權衡析論，誠有不
    當之虞。應依民事訴訟法第三百四十五條第一項規定，認系爭承諾書所擔保之五
    十五戶範疇即係基隆市信義地政事務所抵押權設定契約書文件中之該五十五戶名
    冊。
  (五)依證人林國基證人，足證上訴人所簽立系爭承諾書及回存之二千萬元設質存單乃
    為擔保於簽立承諾書時即已確定之五十五戶承購戶之授信差額，非授權被上訴人
    自行選定，且擔保貸款範圍為授信差額，非實際授信總額度（即七成五）。且承
    諾擔保之期間亦與設定貸款之定存單同為三年，非擔保一輩子毫無期限。另查建
    築業界與放款銀行間為求足額貸款，以利銷售，就上揭授信差額擔保之約定係行
    之已久之業界慣例。另據中華民國銀行商業同業公會全國聯合會九十年十月十六
    日全授字第一九七二號函示說明意旨，上訴人實無必要亦無可能逸脫常情另就承
    購戶高達一億一千餘萬元之貸款總額承諾擔保。
三證據：除援用第一審所提出者外，補提：
 聲請訊問證人陳世昌、函被上訴人查本件貸款相關事宜、函臺北市銀行公會查本件
 貸款相關事宜、
乙、被上訴人方面：
一聲明：
  (一)上訴駁回。
  (二)若受不利判決，被上訴人願以現金或等值之政府公債為上訴人供擔保後，請准宣
    告免為假執行。
二陳述：除與第一審判決記載相同者予以引用外，補稱：
  (一)依證人陳世昌之證言，可見系爭承諾書為上訴人審核同意後始出具，被上訴人對
    上訴人並無何詐欺情事，且該承諾書所擔保之範圍，亦係七．五成貸款額之部分
    ，並非差額０．五成部分。上訴人主張受被上訴人詐欺，始簽立系爭承諾書及提
    供存單設質一節，姑不論上訴人迄未舉證以實其說，甚共同簽立系爭承諾書及共
    同提供二千萬元存單設質之訴外人杜卻，亦未主張被上訴人有詐欺之情事，上訴
    人主張受詐欺方簽立承諾書及提供二千萬元存單設定質權云云，實不足採。上訴
    人既主張系爭承諾書是已印妥之定型化契約，則該承諾書之內容，在上訴人等簽
    署承諾書之前，均已毫無保留地呈現在上訴人眼前，被上訴人自無可能「故意示
    以不實之事」來詐欺上訴人。依原審證人林國基之證言，顯見上訴人簽立承諾書
    及提供二千萬元存單設質，係經過考慮之後所為，並無受被上訴人詐欺之情事。
    退萬步言之，縱使上訴人出具承諾書之意思表示內容有錯誤，或有上訴人主張之
    若知其擔保範圍為「借款人所積欠之借款本金、利息、遲延利息、違約金、損害
    費用、訴訟費用及其他各項費用」，即不為承諾之意思表示者，然此亦係民法第
    八十八條有關意思表示錯誤之問題，並無受被上訴人詐欺之問題可言。
  (二)依承諾書所載，其擔保範圍為「借款人所積欠之借款本金、利息、遲延利息、違
    約金、損害費用、訴訟費用及其他各項費用」，並非只是擔保七成與七成五貸款
    額度之差額而已。又中華民國銀行商業同業公會全國聯合會以九十年十月十六日
    全授字一九七二號函覆，有關「差額擔保」之說明中，亦謂：「另亦有部分個案
    ，銀行為確保債權，會將承購戶之購屋貸款以一筆承作，且由該建築業出具承諾
    函，承諾當承購戶發生債務不履行時，該建築業者應就房地擔保拍賣後不足受償
    之貸款金額部分負清償責任，並要求該建築業者提供擔保品設定予銀行」，而與
    本案之情形雷同。故上訴人辯稱其所出具之承諾書及所提供之存單，依銀行實務
    ，僅限差額０．五成部分之擔保而已云云，自不足採。
  (三)上訴人雖聲請命被上訴人提出「分戶貸款申請書」之整批資料正本，用以證明上
    訴人之擔保範圍，僅限貸款差額０．五成之部分，暨確定所擔保之確定戶數，惟
    查上訴人所欲證明之事項，應依上訴人所出具之承諾書內容而定，與各個承購戶
    的分戶貸款申請書無涉，且上訴人所擔保之戶數為五十五戶，雙方就此並無爭議
    ，何有再調閱分戶貸款申請書之必要。所謂「分戶貸款申請書」，乃記載貸款申
    請人與其保證人之姓名、性別、出生日期、身分證字號、服務單位、連絡電話、
    住址、家庭狀況、財產狀況、年（月）收入與支出狀況等等，以及銀行對該貸款
    申請人與其保證人之信用查核與貸款條件（如核貸金額、利率、償還方式）等資
    料，不可能記載建商所出具承諾書之擔保範圍資料。且右開貸款申請人與其保證
    人之資料，為上訴人依銀行法第二十八條及四十八條規定，所應對客戶負保密義
    務之範圍，如上訴人未能先提出他家銀行有記載建商提供擔保品之擔保範圍的承
    購戶「分戶貸款申請書」，用以證明承購戶之「分戶貸款申請書」上，確有建商
    提供擔保品之擔保範圍的約定與記載者，被上訴人自有拒絕提出之正當理由。與
    本案有關之承購戶僅陳天章一人，被上訴人竟要求上訴人提出所有「海中天」承
    購戶之「分戶貸款申請書」的整批資料正本，顯係利用訴訟程序來探悉被上訴人
    之全部商業機密，並要被上訴人違反銀行法所課予之保密義務，自屬不法，且亦
    有過度擴張攻擊防禦方法之嫌。
  (四)上訴人所設質擔保之二千萬元，是上訴人要求被上訴人對承購戶擴張信用（由七
    成擴張至七成五），所增加發生債務不履行風險之擔保，並非單純貸款額度七成
    與七成五之差額保證而已。故只要是承購戶發生不按期還本繳息之情事，被上訴
    人即得就承購戶所積欠之債務全部，於二千萬元中取償，並非只能就七成與七成
    五貸款額度之差額取償。否則上訴人之擔保範圍若如上訴人所言，僅為零點五成
    之差額即七百七十八萬六千五百元者，則上訴人頂多提供八百萬元之存單給被上
    訴人設質即可，何庸提供到二千萬元。依上訴人所提出之合作金庫之同意書內容
    以觀，意指立同意書人所提供擔保金之保證範圍，為借款人現欠金額之全部，並
    未限定合作金庫只能就差額部分對該擔保金取償。因此上訴人抗辯被上訴人僅能
    就零點五成之差額部分對伊主張權利云云，實無足採。
  (五)上訴人主張系爭二千萬元質權所擔保之五十五戶貸款，係專指地政事務所於八十
    六年三月十日收件、而於同年月廿四日、廿五日、及廿六日完成登記之承購戶；
    並稱伊所提出之五十五名單，方為雙方所合意之正確名單云云，更屬無稽。因兩
    造並無以「地政事務所於八十六年三月十日收件、而於同年月二十四日、二十五
    日、及二十六日完成登記」，作為承諾書所擔保五十五戶範圍之約定。且另三名
    承購戶郭淑媛、曾慶和、與宋海平，其完成設定之日期亦在八十六年三月二十五
    日及二十六日，且向被上訴人辦理貸款。然不在上訴人所提出之五十五戶名單之
    內。可見上訴人主張雙方合意之名單，係在二十四日、二十五日、及二十六日完
    成登記之承購戶云云，顯不真實。
  (六)被上訴人依法就上訴人設質之定期存單行使質權，而就訴外人陳天章結欠被上訴
    人之本息金額取償，與定型化契約無涉。系爭承諾書為上訴人與訴外人杜卻之單
    方意思表示，並非契約，從而亦無定型化契約是否有效無效之問題存在。現行銀
    行已開放民營，競爭者眾，得承作放款業務者有數百家之多，被上訴人在金融市
    場上並無獨占或寡占之地位，故系爭承諾書，自非上訴人所言係經濟上強者所訂
    立之定型化契約，應無引用定型化契約之概念，主張其無效之理。又民法第二百
    四十七條之一有關定型化契約之規定，僅在屬於該條第一至四款之約定、且其情
    形顯失公平者，該部分方屬無效，並非契約全部無效。惟上訴人就系爭承諾書有
    何屬於民法第二百四十七條之一第一至第四款之情形，暨有何顯失公平之處，均
    未具體指明，即率然主張該同意書全部無效，實亦無理。被上訴人依法就上訴人
    設質之定期存單行使質權，與公共利益無違，亦非以損害上訴人為主要目的，上
    訴人主張被上訴人就此有民法第一百四十八條所指之權利濫用情形，並不足採。
  (七)消費者保護法所保護之「消費者」，係指「以消費為目的」而為交易、使用商品
    或接受服務者。本件上訴人係基於銷售房地產之營利目的，而簽署承諾書及提供
    定期存單設定質權，使被上訴人安心同意放款者，並非以消費為目的而接受被上
    訴人之服務，自無消費者保護法之適用。上訴人援引消費者保護法之規定，作為
    本件請求依據之一，亦無理由！
  (八)末查被上訴人係於八十九年四月十日始實行質權，並受領系爭一百零五萬七千二
    百二十四元之金額。故上訴人請求自八十五年十月十九日起計算法定利息，要無
    理由。且提供二千萬元存單者為上訴人忠府建設股份有限公司，而上訴人甲○竟
    亦要求被上訴人對伊給付，亦有未洽。
      理      由
一按第一審之訴訟程序有重大之瑕疵者，第二審法院得廢棄原判決，而將該事件發回
  原法院。但以因維持審級制度認為必要時為限，民事訴訟法第四百五十一條第一項
  定有明文。
二次按「訴訟代理人就其受委任之事件有為一切訴訟行為之權。但捨棄、認諾、撤回
  、和解、提起反訴、上訴或再審之訴及選任代理人，非受特別委任不得為之。」民
  事訴訟法第七十條第一項定有明文。
三經查上訴人即原審原告忠府建設股份有限公司、甲○於原審八十九年五月（日空白
  ）委任陳國雄律師為訴訟代理人，然其委任狀未載「並有」民事訴訟法第七十條第
  一項但書及第二項所列各行為之特別代理權，有該委任狀附卷足稽（見原審卷第二
  十六頁背面、影本見本院卷第一七八頁、第一七九頁），是陳國雄律師無特別代理
  權，依前開規定，陳國雄律師無選任代理人之權限，則陳國雄律師於八十九年六月
  二十日委任林秋萍律師為複代理人（見原審卷第三十三頁），自不生委任效力，林
  秋萍律師即無代理權限。
四原審於九十年四月二十四日行最後言詞辯論，陳國雄律師未到庭，僅林秋萍律師到
  庭，有報到單在卷可憑（見原審卷第一九二頁），林秋萍律師無代理權限，乃原審
  准許林秋萍律師以上訴人即原審原告複代理人之身分而為辯論，顯屬當事人於訴訟
  未經合法代理，其訴訟程序自屬有重大之瑕疵，基此所為之判決，即屬違背法令。
  為維持審級制度，自有將本事件發回原審法院更為裁判之必要。爰依民事訴訟法第
  四百五十一條第一項判決如主文。
中      華      民      國    九十      年    十  二    月    十  八    日
                              民事第一庭
                                  審判長法  官  洪  仁  嘉
                                        法  官  黃  莉  雲
                                        法  官  湯  美  玉
右正本係照原本作成。
如不服本判決，應於收受送達後二十日內向本院提出上訴書狀，其未表明上訴理由者
，應於提出上訴後二十日內向本院補提理由書狀（均須按他造當事人之人數附繕本）
上訴時應提出委任律師或具有律師資格之人之委任狀；委任有律師資格者，另應附具
律師及格證書及釋明委任人與受任人有民事訴訟法第四百六十六條之一第一項但書或
第二項（詳附註）所定關係之釋明文書影本。
中      華      民      國    九十      年    十  二    月    十  九    日
                                        書記官  王  敬  端
附註：
民事訴訟法第四百六十六條之一（第一項、第二項）：
對於第二審判決上訴，上訴人應委任律師為訴訟代理人。但上訴人或其法定代理人具
有律師資格者，不在此限。
上訴人之配偶、三親等內之血親、二親等內之姻親，或上訴人為法人、中央或地方機
關時，其所屬專任人員具有律師資格並經法院認為適當者，亦得為第三審訴訟代理人
。


司法院資訊處製作；財團法人民間司法改革基金會備份。
